【裁判字號】    97,訴,430
【裁判日期】    971120
【裁判案由】    給付貨款
【裁判全文】
臺灣嘉義地方法院民事判決               97年度訴字第430號
原      告  泉豐碎石廠股份有限公司
法定代理人  丙○○
訴訟代理人  林春發律師
被      告  達明營造有限公司
法定代理人  乙○○
訴訟代理人  甲○○
                        號
上列當事人間給付貨款事件，於民國97年11月6 日言詞辯論終結
，本院判決如下：
    主      文
原告之訴及假執行之聲請均駁回。
訴訟費用由原告負擔。
    事實及理由
甲、原告主張：(一)被告自民國96年1 月1 日起至同年12月31日止
    陸陸續續向原告購買預拌混凝土，並由被告之負責人乙○○
    之父親甲○○代理被告，全權處理預拌混凝土之接洽、訂購
    事宜，嗣後原告每月檢具送貨單、發票向被告請領貨款，亦
    由乙○○之母簽發甲○○個人為發票人之支票，經被告背書
    後交付與原告，是被告長期以來皆授權甲○○以被告名義向
    原告購買預拌混凝土。嗣被告再循兩造前揭買賣交易方式，
    由甲○○以被告名義向原告購買預拌混凝土，並通知送往阿
    里山「茶山」工地，原告於96年9 月4 日至同年9 月13日依
    約將被告購買之預拌混凝土送至指定地點，由甲○○簽收，
    嗣後原告向被告請領前揭茶山工地之預拌混凝土貨款總計新
    臺幣（下同）707,500 元（下稱系爭貨款），不料，被告竟
    以前揭預拌混凝土係替第三人嘉聯營造有限公司（下稱嘉聯
    公司）所訂購，並要求原告另開立以嘉聯公司為買受人之發
    票，並拒付系爭貨款。然系爭預拌混凝土之數量、規格皆係
    甲○○以被告名義向原告訂購，原告乃在送貨單上客戶名稱
    欄內載明客戶為被告，且貨品送至茶山工地時，亦由甲○○
    及受僱於被告之工地人員「沈」、「沈明」、「泉」等人簽
    收，足見甲○○確實有代理被告之權限，並以被告名義向原
    告購買系爭預拌混凝土，是本件預拌混凝土買賣契約存在兩
    造間無疑。(二)第查系爭預拌混凝土係供茶山工地之地磅地基
    工程之用，前開工程係嘉聯公司轉發包與被告承攬，由被告
    自行僱請工人施作，被告向嘉聯公司請領工程款以支付工人
    薪資，且鋼筋及預拌混凝土之購買、叫料及工程費用、材料
    之計算等事宜，皆是被告全權委由甲○○處理，由甲○○一
    手包辦，此由受僱於被告之工人沈明於言詞辯論期日到庭證
    稱略以其係聽從甲○○之指示，薪資係由甲○○請款後發給
    等語，及嘉聯公司之工地主任丁○○亦證稱略以對茶山工地
    之地磅地基工程所需使用之預拌混凝土數量多寡、價格若干
    ，並不知情，甲○○請領之工程款高達100 多萬元，使其遭
    老闆責罵等情，可知茶山工地之地磅地基工程確實係由被告
    所承包，是被告辯稱並無向嘉聯公司承攬云云，顯屬不實。
    況且，被告因無法具領承包之工程款，遂透過友人代為協商
    ，最後受領工程款60萬元，並書立切結書乙份，足以證明前
    開工程係由被告承包，被告因工程之需，授權甲○○以被告
    名義向原告訂購系爭預拌混凝土。(三)退步言，縱認甲○○無
    代理權限，惟甲○○實際參與被告之營運，被告之工程承包
    、施工、訂購建材、預拌混凝土等事項均委由甲○○全權處
    理決定，與原告買賣交易情形以觀，甲○○均以被告名義向
    原告購買預拌混凝土，原告送貨單客戶欄載明被告之名稱，
    並由甲○○或被告僱用之工人簽收，被告則在付款支票上背
    書，且將原告開具之發票用以申報稅捐，客觀上足以讓原告
    相信甲○○係有權代理被告向原告購買預拌混凝土，被告之
    負責人乙○○以自己之行為表示以代理權授與甲○○，且知
    甲○○表示為被告之代理人而不為反對之表示，足徵外觀上
    有可歸責於被告之容忍授權而使交易相對人信賴表見事實存
    在，依民法第169 條規定：「由自己之行為表示以代理權授
    與他人，或知他人表示為其代理人而不為反對之表示者，對
    於第三人應負授權人責任。」被告亦應負表見代理之授權人
    責任即應負給付系爭貨款之義務，惟屢經原告催討，被告均
    置之不理，爰依買賣之法律關係及民法第169 條規定，訴請
    被告給付系爭貨款等語，並聲明：被告應給付原告707,500
    元，及自起訴狀繕本送達翌日起至清償日，按週年利率百分
    之五計算之利息；願供擔保，請准宣告假執行。
乙、被告則以：經濟部南區水資源局在96年間曾發包曾文水庫集
    水區主流大埔防沙壩上游淤積疏浚工程，由嘉聯公司得標，
    嘉聯公司嗣後乃將位於阿里山茶山之工程僱請甲○○施工，
    並非轉包與被告施作，是茶山工地所需之系爭預拌混凝土乃
    甲○○為嘉聯公司代為訂購，故發票之買受人才會記載為嘉
    聯公司，被告並未向原告購買系爭預拌混凝土，自無給付貨
    款之義務等語資為抗辯，爰聲明：原告之訴駁回。
丙、得心證之理由：
一、原告主張訴外人甲○○曾代理被告向原告訂購預拌混凝土，
    原告自96年9 月4 日起至9 月13日止將預拌混凝土送往之阿
    里山「茶山」工地，由甲○○及沈明等人簽收，貨款合計
    707,500 元等情，除被告辯稱系爭預拌混凝土非其訂購者外
    ，其餘事實為被告所不爭執，應為真實。
二、本件兩造之爭執，首在被告是否曾向原告買受系爭預拌混凝
    土？就此，被告既為否認之抗辯，依民事訴訟法第277 條前
    段規定，原告應就其主張有利於己之事實，即系爭預拌混凝
    土之買賣契約係存在於兩造之間之事實，負舉證之責，若原
    告不能舉證以實其說，其主張即不可採信，自不得依買賣之
    法律關係請求被告給付系爭貨款。
三、查原告主張被告授權訴外人甲○○代理權對外訂購貨物乙節
    ，雖經被告之法定代理人於本院97年9 月4 日言詞辯論期日
    到場陳稱：只要是屬於被告之工程，我就有授權甲○○對外
    訂貨，甲○○可以全權決定是否訂購以及訂購之數量，我已
    經約2 年沒有參與公司之營運，公司之運作通常都是甲○○
    處理等語（見本院卷第85頁至第86頁）。準此，固可認定若
    屬於被告承攬之工程所需材料等，訴外人甲○○確有代理被
    告對外訂購之權限，然尚不足已認定就非屬於被告承攬之工
    程，被告亦授權訴外人甲○○得代理被告對外訂購所需材料
    。
四、經查系爭預拌混凝土係用於阿里山「茶山」工地，且該工地
    為嘉聯公司承攬經濟部水利署南區水資源局之曾文水庫集水
    區主流大埔防砂壩淤積疏浚工程之一部分（地磅及洗車場）
    等情，業據被告提出決標公告為證，並經證人即嘉聯公司負
    責人戊○○及工地主任丁○○到院證述在案（見本院卷第34
    頁、第105 頁、第107 頁）。準此足認前揭淤積疏浚工程非
    被告所承攬之工程。原告雖主張嘉聯公司將前揭淤積疏浚工
    程之一部轉包給被告施作云云，惟查證人戊○○於本院審理
    時到場證稱略以：嘉聯公司於96年7 月間承攬曾文水庫集水
    區主流大埔防砂壩淤積疏浚工程，工程都是交代丁○○處理
    等語（見本院卷第105 頁），證人丁○○於本院審理時亦到
    場證稱略以：前揭淤積疏浚工程地磅的地基及洗車場部分是
    我叫人做的，是叫一個姓江的，人家都叫他「大枝的」（指
    甲○○）等語（見本院卷第108 頁）。準此，丁○○在代理
    嘉聯公司請人施作前揭地基及洗車場工程時，係將該部分工
    程轉包他人，但應非轉包予被告施作，此由嗣後亦係由甲○○個人出具（由其配偶湯玉秋代理）切結書向嘉聯公司請款
    （見本院卷第119 頁）益明；至前揭地基及洗車場工程雖有
    訴外人沈明參與，而其於本院審理時證稱係為被告工作云云
    ，被告之負責人亦陳稱沈明為被告之員工等語，惟沈明僅係
    被告之臨時工乙節，業經沈明證述在案，且由沈明證稱其在
    96年間大部分是為被告工作等語，可知沈明並非固定為被告
    工作，復參以勞工保險局檢送之勞工保險被保險人投保資料
    表並無被告為沈明投保勞工保險之紀錄（見本院卷第81頁）
    ，足認沈明確時只是有時為被告工作之臨時工而已，自不能
    因前揭地基及洗車場工程有沈明參與，即認該部分工程係由
    被告承包。至沈明雖證稱略以：我在96年間大部分是為達明
    營造有限公司工作，在茶山工作8 日云云（見本院卷第24頁
    ），惟沈明又證稱略以：是甲○○叫我去茶山工作的，我不
    知道這工程是誰包的，原告曾送預拌混凝土過來，我也曾簽
    收，這樣他們的車子才能回去，我是代表老闆簽的，但我不
    認識老闆，甲○○告訴我，他只是幫老闆做工等語（見本院
    卷第22頁至第23頁、第26頁），是沈明證稱在茶山工地係為
    被告工作乙節，應僅是因為甲○○是被告之實際營運者之故
    ，自難以沈明之前揭證言認定前揭地基及洗車場工程係被告
    向嘉聯公司轉包者。又證人吳郁榮於本院審理時固到場證稱
    略以：系爭預拌混凝土是甲○○訂購的，他打電話來說他是
    達明營造甲○○，茶山工地需要4,000 磅的混凝土約8 、90
    方，甲○○打電話來時並沒有說是幫他人叫貨，因為甲○○
    是達明營造的人，達明營造叫貨都是甲○○及其妻舅，所以
    才在送貨單的客戶欄寫達明營造等語，而就原告訴訟代理人
    詢問是否確定系爭預拌混凝土是何人叫的貨乙節，則證稱略
    以：甲○○叫貨時只說他是達明營造等語（見本院卷第87頁
    至第88頁）。準此可知，證人吳郁榮係因甲○○來電訂購系
    爭預拌混凝土時表示其為「達明營造甲○○」，而認定系爭
    預拌混凝土為被告所訂購。惟對外表示自己是某某公司、單
    位、機構之某人者，有時僅在於表現足以讓對方辨識自己為
    何人之特徵而使他方得認知自己究係何人而已，特別是在非
    面對面對話之情形，是不能遽以某人於為意思表示或法律行
    為時表示其為某某公司之某人，即認其係代表或代理該公司
    對外為意思表示或法律行為。準此，本件訴外人甲○○打電
    話向原告訂購系爭預拌混凝土時表示其為「達明營造」甲○○者，非無僅為使原告辨識其為何人之可能，自難遽認其係
    代理被告向原告訂購系爭預拌混凝土。證人林瑞明於本院審
    理時，就原告訴訟代理人詢問本件送往茶山工地之預拌混凝
    土送貨單上客戶欄為何填寫「達明營造」乙節，固證稱略以
    ：甲○○及其工人打電話來時表示被告公司要用料云云（見
    本院卷第29頁），惟在原告公司負責車輛調度及出貨之吳郁
    榮於原告訴訟代理人詢問是否確定系爭預拌混凝土是哪一家
    公司叫貨時，已證述甲○○叫貨時只說他是達明營造等語，
    已如前述，顯見甲○○叫貨時並未明確表示是被告要用料，
    是證人林瑞明之前揭證言，尚難採信。又送貨單上客戶名稱
    既係原告因甲○○於訂購時表示其為「達明營造」甲○○而
    認訂購者為被告，乃自行填寫為被告，自亦難據而認定系爭
    預拌混凝土係甲○○代理被告所訂購者。
五、綜上，本院認原告之舉證，尚不能認定甲○○係自任被告之
    代理人而以被告名義向原告訂購系爭預拌混凝土，是原告主
    張系爭預拌混凝土之買賣契約對被告發生效力，被告應負買
    受人之給付價金義務乙節，即非可採；又民法第169 條所定
    之本人之表見代理責任（授權人責任），仍以無權代理人以
    本人名義與他人為法律行為為前提，本件既不能認定甲○○
    向原告表示訂購系爭預拌混凝土時係以被告之名義為之，自
    不能令被告負授權人責任，是原告依民法第169 條前段規定
    ，請求被告給付系爭貨款，亦屬無據。
六、從而，原告依買賣之法律關係及民法第169 條前段規定，請
    求被告給付707,500 元，及自起訴狀繕本送達之翌日即97年
    7 月17日起至清償日止，按週年利率百分之五計算之利息，
    為無理由，應予駁回；原告之訴既經駁回，其假執行之聲請
    亦失所附麗，應併駁回之。
丁、訴訟費用負擔之依據：民事訴訟法第78條。
中    華    民    國    97    年    11    月    20    日
                  民事第一庭  法  官  林望民
以上正本係照原本作成
如對本判決上訴須於判決送達後20日內向本院提出上訴狀
中    華    民    國    97    年    11    月    20    日
                              書記官  陳慶時


司法院資訊處製作；財團法人民間司法改革基金會備份。
